【裁判字號】    98,易,323
【裁判日期】    980811
【裁判案由】    妨害名譽
【裁判全文】
臺灣高雄地方法院刑事判決              98年度易字第323 號
公  訴  人  臺灣高雄地方法院檢察署檢察官
被      告  丙○○
上列被告因妨害名譽案件，經檢察官聲請簡易判決處刑（96年度
偵字第34557 號、97年度偵字第19946 號），本院認不得以簡易
判決處刑，改依通常程序審理，並判決如下：
    主  文
丙○○無罪。
    理  由
一、公訴意旨略以：告訴人乙○○○與高金靜、顏慶祝、翁春桂
    3 人因本院高雄簡易庭96年度雄簡字第6123號損害賠償事件
    （下稱系爭損害賠償事件）涉訟，被告丙○○（高金靜之胞
    妹）在系爭損害賠償事件中為高金靜等人之共同訴訟代理人
    。詎被告丙○○意圖散布於眾，竟於民國96年9 月11日16時
    10分許，在本院高雄簡易庭公開審理系爭損害賠償事件時，
    指摘告訴人乙○○○「打老公（甲○○）外遇對象，打到手
    都骨折」、「小孩不是親生的」等語，足以毀損告訴人乙○○○、乙○○○之夫甲○○之名譽。因認被告涉犯刑法第31
    0 條第1 項之誹謗罪嫌等語。
二、按犯罪事實應依證據認定之，無證據不得認定犯罪事實；不
    能證明被告犯罪者，應諭知無罪之判決，刑事訴訟法第154
    條第2 項、第301 條第1 項分別定有明文。又事實之認定，
    應憑證據，如未能發現相當證據，或證據不足以證明，自不
    能以推測或擬制之方法，為裁判基礎（最高法院40年台上字
    第86號判例參照）。而告訴人之告訴，係以使被告受刑事訴
    追為目的，是其陳述是否與事實相符，仍應調查其他證據以
    資審認（最高法院52年台上字第1300號判例參照）。另認定
    犯罪事實所憑之證據，雖不以直接證據為限，間接證據亦包
    括在內；然而無論直接或間接證據，其為訴訟上之證明，須
    於通常一般之人不致有所懷疑，而得確信其為真實之程度者
    ，始得據為有罪之認定，倘其證明尚未達到此一程度，而有
    合理之懷疑存在時，即無從為有罪之認定（最高法院76年台
    上字第4986號判例參照）。再者，刑事訴訟法第161 條第1
    項明定：檢察官就被告犯罪事實，應負舉證責任，並指出證
    明之方法。依此，檢察官對於起訴之犯罪事實，應負提出證
    據及說服之實質舉證責任。倘其所提出之證據，不足為被告
    有罪之積極證明，或其指出證明之方法，無從說服法院形成
    被告有罪之心證，基於無罪推定之原則，自應為被告無罪判
    決之諭知（最高法院92年台上字第128 號判例意旨參照）。
三、被告以外之人於審判外之陳述，雖不符刑事訴訟法第159 條
    之1 至第159 條之4 之規定，而經當事人於審判程序同意作
    為證據，法院審酌該言詞陳述或書面陳述作成時之情況，認
    為適當者，亦得為證據，刑事訴訟法第159 條之5 第1 項定
    有明文。被告及檢察官均對本院所引用下列證據，同意作為
    本案證據使用，本院審酌各該證據作成之情況，並無不法取
    供等非任意性情況，認為適當，爰依上開規定作為證據。
四、公訴意旨認被告涉有誹謗罪嫌，無非係以告訴人之指訴、被
    告之供述、開庭錄音光碟勘驗筆錄等作為主要論據。訊據被
    告固坦承於前揭時地為前揭言詞，惟堅詞否認有何誹謗之犯
    行，辯稱：我講「打老公（甲○○）外遇對象，打到手都骨
    折」這句話是希望法官調告訴人乙○○○的病歷，而「小孩
    不是親生的」這句話，是質疑告訴人乙○○○陳述的可信性
    ，希望法官能等相關刑事案件上訴有結果時才作判決，並無
    散佈於眾之意圖及誹謗之故意，且符合刑法第311 條第1款
    不罰之要件等語。經查：
(一)、被告於前揭時地有為前揭言詞之事實，業經告訴人於偵查中
    證述綦詳，且有本院勘驗系爭損害賠償事件開庭錄音光碟之
    勘驗筆錄在卷可稽（見本院卷第84、85頁），並為被告丙○○肯認無訛，此部分事實至屬明確。
(二)、被告指稱「告訴人乙○○○打老公（甲○○）外遇對象，打
    到手都骨折」及「小孩不是親生的」等語，依據社會通念，
    足以貶損他人之社會評價，堪認足以毀損告訴人乙○○○、
    甲○○之名譽。惟按以善意發表言論，而有左列情形之之一
    者，不罰：一、因自衛、自辯或保護合法之利益者。刑法第
    311 條第1 款亦有明定。查被告於系爭損害賠償事件中，係
    擔任訴訟代理人之職務，有委任狀一紙附於該案卷宗可稽（
    見該案院卷第68頁）。而民事訴訟程序中訴訟代理人代理當
    事人為訴訟行為，其得行使當事人訴訟上之攻擊防禦權利，
    當無疑問。而被告上開陳述均係本院高雄簡易庭96年9 月11
    日16時10分許系爭損害賠償事件公開審理時，對於承審法官
    所作之陳述，業如前述；是被告所為，形式上似已合於刑法
    第311 條第1 款所定自衛、自辯之阻卻違法事由。然此非謂
    凡於訴訟中，在法庭上對於法官所為之訊問而陳述者，即合
    於刑法第311 條第1 款所定之阻卻違法事由，必也，其在法
    庭上之陳述須實質上與其所被訴或被控者或斯時被訊問者有
    一定程度之關聯者，始有前開條款之適用。另為保障訴訟當
    事人訴訟上自我防禦之權利，並確保當事人之言論自由，本
    院認審酌當事人於法庭訴訟中之陳述與其所被訴或被控或被
    訊事項間之實質關聯性之認定，實不宜過於嚴苛，否則易造
    成訴訟當事人心理上不必要之顧慮，而致影響其訴訟上之權
    益。
(三)、查本案被告為上開「打老公（甲○○）外遇對象，打到手都
    骨折」陳述時，係因承審法官曉諭該案原告即告訴人乙○○○應提出請求損害賠償之收據，本案被告隨之向承審法官請
    求調告訴人乙○○○的病歷，並陳述「因為當時候她生皮蛇
    嘛，還看什麼，她那時候剛好打他的小老婆，她那時候打她
    老公外遇對象，打到手都骨折，為什麼不叫她來付」等語；
    另被告為「小孩不是親生的」之陳述之緣由則係被告就其於
    該案所提96年9 月10日民事答辯狀第三點所載內容對承審法
    官加以說明，其陳述內容為「因為第三點為什麼會這樣寫呢
    ? 因為第三點我就覺得說乙○○○她是個不孕症婦女，她的
    小孩根本不是親生的，戶籍單位領養可以變成親生，現在又
    可以跑出個證人連續騙過司法人員，我真的很難過，所以我
    是請求你等上訴終結以後再做審判」等語，業經本院勘驗錄
    音光碟明確，並製有勘驗筆錄可證（見本院卷第85頁）；再
    參諸顏威裕醫院以98年7 月9 日（98）顏醫管字第980709-1
    號函回覆本院：告訴人乙○○○確曾於94年8 月7 日、95年
    4 月20日因骨折就診，有該函附卷足稽（見本院卷第61頁）
    ，是被告所述尚非全然無據。本院審之被告有關陳述「打老
    公（甲○○）外遇對象，打到手都骨折」之發言時機係緊接
    於告訴人乙○○○未能提出請求損害賠償之收據之後，而上
    開發言內容係質疑告訴人乙○○○請求損害賠償之依據而為
    陳述，發言目的係請求法官調告訴人乙○○○的病歷以查明
    告訴人乙○○○就診原因，另被告有關「小孩不是親生的」
    等語之前後陳述，除請求承審法官等相關刑事判決確定後再
    進行系爭損害賠償案件審理外，尚有削弱告訴人乙○○○陳
    述可信性之目的，堪認其前開所陳，均係保障其委託人之訴
    訟權利而為陳述，屬訴訟上之攻擊防禦方法，被告上開之陳
    述，雖非無瑕可指，惟於法究不能認其如前之陳述與該案件
    之系爭事實毫無任何之實質關聯性；被告之陳述，既與當時
    審理之案情事實具實質之關聯，則被告為若此之陳述，其內
    心之意思，當係於法庭訴訟中，為其委託人合法之權益為自
    衛、自辯，而非故意妨害本案告訴人之名譽，則被告本於保
    護委託人之合法之權益而自衛、自辯之陳述，即無惡意可言
    ，亦無疑義。被告前述之言論既係出於善意，且係於法庭訴
    訟中就委託人合法之權益為自衛、自辯，即有刑法第311 條
    第1 款之適用，而在不罰之列。
(四)、被告另聲請本院鑑定告訴人全家之ＤＮＡ部分，本院認告訴
    人之小孩均非本案之當事人，本院對之並無強制之權力，且
    鑑定ＤＮＡ之過程係對人體之一種侵入行為，其對於受鑑人
    身體自主之權利妨害甚大；是本院認鑑定ＤＮＡ部分，不宜
    亦無必要實施，併此敘明。
五、綜上所述，被告上開之言論既屬不罰，此外復查無其他積極
    證據足資證明被告有何誹謗犯行，應諭知被告無罪之判決。
據上論斷，應依刑事訴訟法第301條第1項，判決如主文。
本案經檢察官李茂增到庭執行職務。
中    華    民    國    98    年    8     月    11    日
                  刑事第十九庭      法  官  吳芝瑛
以上正本與原本相符。
如不服本判決應於收受送達後10日內向本院提出上訴書狀，並應
敘述具體理由；如未敘述上訴理由者，應於上訴期間屆滿後20日
內向本院補提理由書（均須按他造當事人之人數附繕本）「切勿
逕送上級法院」。
中    華    民    國    98    年    8     月    11    日
                                    書記官   林麗文


司法院資訊處製作；財團法人民間司法改革基金會備份。
